【裁判字號】    97,台上,50
【裁判日期】    970110
【裁判案由】    分割共有物
【裁判全文】
最高法院民事判決                九十七年度台上字第五０號
上  訴  人  乙○○
            丙○○
            鍾青年
上三人共同
訴訟代理人  李國弘律師
上  訴  人  戊○○
訴訟代理人  何永福律師
上  訴  人  丁○○
            己○○
            庚○○
            辛○○
            壬○○
            癸○○
            子○○
被 上訴 人  甲○○
訴訟代理人  林春發律師
上列當事人間請求分割共有物事件，上訴人對於中華民國九十六
年五月二十二日台灣高等法院台南分院第二審判決（九十五年度
上字第四五號），提起上訴，本院判決如下：
    主  文
原判決廢棄，發回台灣高等法院台南分院。
    理  由
本件為分割共有物之訴，其訴訟標的對於共同訴訟之各人必須合
一確定，故上訴人戊○○、乙○○、丙○○、鍾青年提起第三審
上訴，依民事訴訟法第五十六條第一款規定，其效力及於同造之
當事人丁○○、己○○、庚○○、辛○○、壬○○、癸○○、子
○○，爰併列之為上訴人，合先敘明。
次查被上訴人主張：坐落嘉義縣竹崎鄉○○段一八一地號、地目
田、面積八千六百一十八點八五平方公尺土地（下稱一八一地號
土地）與坐落同上段一七九地號、地目田、面積二千零一十八點
八二平方公尺土地（下稱一七九地號土地），為兩造所共有，各
共有人就系爭土地並無不分割期限之約定，亦無因物之使用目的
而不能分割之情形，因無法協議分割，請求依嘉義縣竹崎地政事
務所九十五年四月七日複丈成果圖即原判決附圖（下稱附圖）甲
案所示分割方法為分割等情，求為分割共有物之判決。
上訴人戊○○則以：對於原判決就一七九地號土地之分割方案無
意見，惟就一八一地號土地應依伊於九十六年五月十五日所提書
狀附圖之分割方法而為分割，並依歐亞不動產估價師聯合事務所
估價報告書，作為系爭土地互相找補金額之依據。另乙○○、丙
○○、鍾青年則以：原判決有關一七九、一八一地號土地採附圖
甲案之分割方法，未說明共有人依應有部分比例原物分割時，有
何有害經濟利用價值，率命金錢補償，自有未洽。且前開分割方
法所採永業不動產估價師事務所鑑定報告之鑑價，與歐亞估價報
告價差每坪約為新台幣（下同）四千多元，其鑑價不客觀且不公
平。另在一八一地號土地上配置Ｅ部分道路，除該通路係死巷，
且阻斷北向南流之灌溉渠道，亦有不妥各等語，資為抗辯。
原審將第一審所為分割方法予以廢棄，改判如附圖甲案所示之分
割方法，並命相互補償，無非以：系爭二筆土地為兩造共有，既
無不得分割之情形，亦無不分割之特約，兩造無法達成協議分割
，被上訴人請求裁判分割，自應准許。又系爭二筆土地，因共有
人未盡相同，權利範圍亦不一，無法合併分割。(一)一八一地號土
地部分：附圖丁案分割方法固係按現使用狀況而予裁判分割，惟
該分割後之各共有人取得之土地，地形大多呈狹長並不完整，不
利開發利用，且系爭土地北邊臨十五米道路，價值較高，大部分
分予丙○○，未對其他共有人為補償，已失公平，且分得南邊土
地僅一小部分臨道路，亦有礙日後之土地開發及利用。另附圖乙
案分割方法僅將丙○○與戊○○之分配位置對調，其餘共有人之
分配位置不變動，除有上揭說明之缺失外，另依現實使用狀況，
戊○○係超出應有部分在系爭土地北邊一部耕作，亦難謂其所提
附圖乙分割方案，符合現實使用狀況而分割。至附圖甲案分割方
法：即Ａ部分歸丙○○取得，Ｂ部分歸戊○○取得，Ｃ部分歸鍾
青年取得，Ｄ部分歸子○○、己○○、庚○○共同取得，應有部
分各為三分之一，Ｅ部分留設八米寬道路，由兩造共同取得，並
按應有部分比例保持共有，Ｆ部分歸被上訴人取得，Ｇ部分歸丁
○○取得，Ｈ部分歸乙○○取得。因系爭土地北邊面臨十五米道
路，價值較高，且現大部分由上訴人丙○○在該地耕作，而上訴
人戊○○、鍾青年僅在北邊土地上為一部耕作，依此方案各共有
人之分配位置雖有更動，但仍與原使用狀況之位置相近，且所得
之土地較完整，有利土地之開發及土地所有人之利用，另保留Ｅ
部分之共有土地作為八米道路之開設，使分得Ｂ、Ｃ、Ｇ部分之
土地所有人，對外有聯接之交通，對日後土地之開發、使用及發
展，亦有益處，此方案因丙○○獲北邊價值較高之土地，為平衡
各共有人之利益，丙○○應補償其他共有人之利益，亦屬公平合
理。(二)一七九地號土地部分：附圖丁案分割方法即一審判決所採
之分割方法，僅(1)部分北臨道路，其餘部分並未臨道路，並造成
(2)部分土地地形不完整，不利土地之開發及利用，況北邊之土地
因臨近道路，屬價值較高之土地，但未對其他共有人為補償，有
失公平。另附圖丙方案雖有劃出(6)部分土地供道路通行，惟(2)部
分土地地形不完整之情況依然存在，且乙○○、丙○○就附圖丙
案之分割方法，主張不用金錢找補，亦有上揭不公平之缺失。故
丙、丁分割方案均難謂為妥適之分割方法。至附圖甲案之分割方
法，即Ｉ部分由己○○、子○○、庚○○、辛○○、壬○○、癸
○○共同取得，Ｊ部分由戊○○取得，Ｋ部分由丙○○取得，Ｌ
部分由乙○○取得，Ｍ部分由被上訴人取得，Ｎ部分留作道路使
用。各共有人取得之土地非但區塊完整，有利土地之開發及土地
所有人之利用，另保留Ｎ部分之共有土地作為六米道路之開設，
使各土地共有人，對外有聯接之交通，對日後土地之開發、使用
及發展亦有益處，此方案因被上訴人取得南邊價值較低之土地，
而受有補償，亦屬公平合理。綜上，爰酌定分割方法如附圖甲案
所示；並依永業鑑定報告，就系爭一八一地號部分，丙○○應提
供補償一百二十六萬零六百四十九元，由戊○○受補償取得四十
二萬八千四百零三元，鍾青年受補償取得十六萬二千七百九十六
元，子○○受補償取得一萬八千九百四十七元，庚○○受補償取
得一萬八千九百四十六元、己○○受補償取得一萬八千九百四十
六元，被上訴人受補償取得三十一萬六千九百九十六元，丁○○
受補償取得四萬四千五百四十四元，乙○○受補償取得二十五萬
一千零七十一元。另系爭一七九地號土地部分，辛○○、壬○○
、癸○○、己○○各提供補償一千四百五十九元，庚○○、子○
○各提供補償一千四百六十元，戊○○提供補償一萬二千九百四
十二元，丙○○、乙○○各提供補償一萬七千五百一十一元，由
被上訴人受補償取得五萬六千七百二十元等詞，為其判斷之基礎
。
惟按分割共有物以消滅共有關係為目的，法院裁判分割共有土地
時，除因該土地內部分土地之使用目的不能分割，或部分共有人
仍願維持其共有關係，應就該部分土地不予分割或准該部分共有
人成立新共有關係外，應將土地分配於各共有人單獨所有。原判
決並未說明就附圖甲案之分割方法一八一地號、編號Ｄ土地及一
七九地號編號Ｉ土地部分，子○○、庚○○、己○○，及辛○○
、壬○○、癸○○、子○○、庚○○、己○○是否願各保持共有
關係，或有因土地之使用目的而須保持共有，逕為其等應就各該
部分土地依應有部分比例維持共有關係，已有可議。又上訴人戊
○○主張以九十五年四月七日複丈成果圖所為分割最為適當，因
各共有人分得之土地最為完整，且有道路可通（見原審卷(二)一０
二頁）。乃原審卻認其係以附圖乙案之分割方法為據，判斷該分
割方案不可採，而就上訴人所主張之上開分案則恝置不論，亦嫌
疏略。另依附圖甲案分割後各共有人取得土地之價值，原法院曾
先後囑託永業不動產估價師事務所及歐亞不動產估價師聯合事務
所分別鑑價，及共有人間相互間之補償方法，原判決未說明歐亞
不動產估價師聯合事務所之鑑定，如何與實情不符而摒棄不採之
理由，亦難認無判決理由不備之違誤。上訴意旨，指摘原判決就
系爭二筆土地所定分割方法為不當，求予廢棄，非無理由。
據上論結，本件上訴為有理由。依民事訴訟法第四百七十七條第
一項、第四百七十八條第二項，判決如主文。
中    華    民    國  九十七  年    一    月    十    日
                      最高法院民事第七庭
                          審判長法官  劉  福  來
                                法官  陳  國  禎
                                法官  陳  重  瑜
                                法官  吳  謀  焰
                                法官  許  正  順
      本件正本證明與原本無異
                                      書  記  官
中    華    民    國  九十七  年    一    月  二十九  日
                                                      Ｅ


司法院資訊處製作；財團法人民間司法改革基金會備份。
